【裁判字號】    98,交易,560
【裁判日期】    981130
【裁判案由】    過失致死
【裁判全文】
臺灣臺中地方法院刑事判決             98年度交易字第560號
公  訴  人  臺灣臺中地方法院檢察署檢察官
被      告  戊○○
選任辯護人  高志明律師
上列被告因過失致死案件，經檢察官提起公訴（98年度偵字第14
26號），本院判決如下：
    主    文
戊○○犯過失致人於死罪，處有期徒刑月，如易科罰金，以新
臺幣壹仟元折算壹日。緩刑貳年。
    犯罪事實
一、戊○○於民國97年12月4日下午7時18分許，駕駛車牌號碼58
    80-PR號自小客車，由臺中市○○路沿興大路往臺中路方向
    行駛，途經興大路與國光路口時，原應注意車輛行駛時，駕
    駛人應注意車前狀況，隨時採取必要之安全措施。而依當時
    天候、光線、路面狀況均無不能注意之情事，竟疏未注意車
    前狀況，以隨時採取必要之安全措施，而貿然直行通過前述
    交岔路口；適有林凱雯騎乘車號SNY-910號輕型機車，正沿
    國光路往南門路方向行駛，途經上開路口，亦疏未遵守燈光
    號誌及未注意車前狀況，貿然闖紅燈駛入上開路口；嗣戊○○煞車不及而撞擊林凱雯騎乘之機車，林凱雯因而人車倒地
    ，而受有瀰漫性創傷性蜘蛛膜下腔出血、腦幹挫傷、顱底骨
    折併氣腦、腦室內出血併急性阻塞性水腦、右臉右額撕裂傷
    、頸部挫傷、右側脛骨及腓股開放性骨折、肢體多處擦傷、
    右側出血性耳漏、瀰漫延遲性顱內出血、呼吸窘迫症候群等
    傷害，經送醫急救，延至97年12月11日22時3分許，仍因顱
    內出血不治死亡。戊○○肇事後，於有偵查權限之機關發覺
    其犯罪前，向據報前來之警員承認駕車發生前揭車禍，自首
    肇事而接受裁判。
二、案經林凱雯之父乙○○、林凱雯之母己○○、林凱雯之兄丙○○告訴及臺灣臺中地方法院檢察署檢察官據報相驗後自動
    檢舉偵查起訴。
    理    由
一、證據能力之說明﹕
  (一)按「被告以外之人於偵查中向檢察官所為之陳述，除顯有不
    可信之情況者外，得為證據」，刑事訴訟法第159條之1第2
    項定有明文。此乃立法者以刑事訴訟法規定檢察官代表國家
    偵查犯罪、實施公訴，依法有訊問被告、證人、鑑定人之權
    ，且實務運作時，偵查中檢察官向被告以外之人所取得之陳
    述，原則上均能遵守法律規定，不致違法取供，其可信性極
    高，為兼顧理論與實務為由，而對「被告以外之人於偵查中
    向檢察官所為之陳述」，例外設定其具備非顯不可信之要件
    時，得為證據。本件關於以下論及之證人甲○○、張舜捷於
    偵查中向檢察官所為之陳述，業經具結且查無顯不可信之情
    形存在，依上開刑事訴訟法第159條之1第2項規定，具證據
    能力。
  (二)按現行刑事訴訟法為保障被告之反對詰問權，排除具有虛偽
    危險性之傳聞證據，以求實體真實之發見，於該法第159條
    第1項明定被告以外之人於審判外之言詞或書面陳述，除法
    律有規定者外，不得作為證據。而刑事訴訟法第159條之1至
    159條之4有傳聞法則之例外規定，且被告以外之人於審判外
    之陳述，雖不符前4條之規定，而經當事人於審判程序同意
    作為證據，法院審酌該言詞陳述或書面陳述作成時之情況，
    認為適當者，亦得為證據；當事人、代理人或辯護人於法院
    調查證據時，知有第159條第1項不得為證據之情形，而未於
    言詞辯論終結前聲明異議者，視為有前項之同意，刑事訴訟
    法第159條之5定有明文。本件關於以下論及之證人庚○○於
    97年12月5日在臺中市警察局第三分局交通小隊之陳述（見
    97年度相字卷第1984號卷第20頁臺中市警察局交通事故談話
    紀錄表），係屬被告以外之人於審判外之書面陳述，而檢察
    官、被告並未就上開陳述有所爭執，且迄於言詞辯論終結前
    ，均未主張有刑事訴訟法第159條第1項不得為證據之情形，
    是應認已同意作為證據，且經本院審酌後，認無不適當之情
    形，應認具有證據能力，合先敘明。
二、認定犯罪事實所憑之證據及理由﹕
    訊據被告戊○○固坦承曾於上開時、地，駕駛自小客車與被
    害人林凱雯所騎乘之輕型機車發生車禍，並致被害人林凱雯
    受傷死亡之事實，惟否認有何過失致人於死犯行，辯稱：伊
    之行車方向燈號為綠燈，且伊當時行車時速約四十幾公里，
    未逾時速五十公里之限速，伊無過失等語。辯護人亦為被告
    辯護稱：被告是依綠燈號誌之指示而行駛，並無違反交通規
    則，應有信賴原則之適用，且依交通事故鑑定委員會之意見
    ，被告無肇事因素，故被告應無過失等語。經查：
  (一)被告戊○○於前揭時、地，駕駛車牌號碼5880-PR號自小客
    車，與被害人林凱雯所騎乘車號SNY-910號之輕型機車發生
    碰撞，被害人林凱雯因而人車倒地，受有瀰漫性創傷性蜘蛛
    膜下腔出血、腦幹挫傷、顱底骨折併氣腦、腦室內出血併急
    性阻塞性水腦、右臉右額撕裂傷、頸部挫傷、右側脛骨及腓
    股開放性骨折、肢體多處擦傷、右側出血性耳漏、瀰漫延遲
    性顱內出血、呼吸窘迫症候群等傷害，經送醫急救，延至97
    年12月11日22時3分許，仍因顱內出血不治死亡之事實，為
    被告不爭執，復有鑑定人即榮譽法醫石台平98年6月20日鑑
    定書、證人庚○○於97年12月5日在臺中市警察局第三分局
    交通小隊之陳述、證人甲○○於偵訊時之證述、道路交通事
    故現場圖、道路交通事故調查報告表(一)、(二)各1紙、現場照
    片24張、被害人林凱雯大里仁愛醫院診斷證明書、相驗筆錄
    、相驗屍體證明書、相驗照片各1份等在卷可稽。
  (二)復按汽車行駛時，駕駛人應注意車前狀況，並隨時採取必要
    之安全措施，道路交通安全規則第94條第3項定有明文。上
    開道路交通安全規則第94條第3項所稱之「注意車前狀況」
    ，是指駕駛人就其注意力所及之狀況下，對於車前已存在或
    可能存在的事物應予注意，以便採取適當之反應措施而言。
    是駕駛人注意車前狀況，應建立在行車當時的時間、空間之
    一切狀況下做綜合判斷。又我國交通相關法規訂立各種優先
    通行之標準（例如直行車優先於轉彎車、右轉車優先於左轉
    車及行人穿越道上行人優先於車輛、機車不得駛入禁行車道
    等），立法目的乃係針對日常生活中不同種類與行駛方向之
    車輛及行人均須廣泛、普遍地使用道路之情形為規範，期能
    共同依循上開優先通行標準，俾以達到安全且順暢行車之目
    的。然交通安全規則中除有關路權之各項具體規範外，尚有
    明定駕駛人必須遵守注意車前狀況或兩車併行距離等相關概
    括規定之必要，且所謂車前狀況亦非僅以駕駛人所遵行之車
    道為限，尚須擴及視線所及之可能範圍，藉此賦予駕駛人在
    享有路權之同時，仍應確實注意周遭突發情事與他人行車狀
    況之義務，促使各類用路人均能妥適採取避免或降低交通往
    來風險之舉措。如謂享有路權即可率行主張卸免一切肇事責
    任，自與上述交通安全規則之法律本意有悖。
  (三)本件目擊證人庚○○於97年12月5日在臺中市警察局第三分
    局交通小隊之陳稱﹕伊當時沿興大路往國光路方向行駛至國
    光路口，伊停於待轉區等候待轉欲至建成路，不到十秒後伊
    見汽車從興大路往臺中路方向行駛，而另一台機車從伊對面
    迎向行駛，汽車與機車碰撞，當時路口右側興大路方向號誌
    為綠燈等語（見97年度相字卷第1984號卷第20頁臺中市警察
    局交通事故談話紀錄表）；證人甲○○於98年6月9日在偵查
    中證稱﹕本件車禍當時伊在路口，伊有聽到「碰」的一聲，
    伊頭抬起來時，就看到一個騎機車倒在路上，伊就報警了，
    當時伊身邊還有庚○○及其他同學，事後警察跟伊等聯絡，
    伊跟庚○○有去警察局，庚○○有做筆錄；伊跟庚○○去警
    察局時，身體狀況都很好；車禍那時國光路應該是紅燈等語
    （見98年度偵字第1426號卷第77、78頁）；證人即警員張舜
    捷於98年4月10日在偵查中證稱﹕伊跟另一個同事去現場處
    理本件車禍，庚○○之97年12月5日談話紀錄表是伊製作，
    庚○○當時作筆錄時，意識很清楚，情況良好，他說被告的
    方向是綠燈等語（見98年度偵字第1426號卷第43、44頁）。
    則依上開現場目擊證人之證述，足認本件車禍發生之當時，
    被告行向之燈光號誌為綠燈，而被害人林凱雯行向之燈光號
    誌為紅燈；臺灣省臺中市區車輛行車事故鑑定委員會亦因此
    認定車禍當時路權歸屬於被告（見98年度偵字第1426號卷第
    9頁）。然縱認肇事當時之路權係歸屬於被告，依卷附現場
    照片及現場圖所示，事發地點之國光路與興大口路面寬敞，
    無遮蔽物或其他障礙物將各路口駕駛人之行車及左右兩側是
    否來車之視線予以遮蔽，且當時並無有其他影響行車視距的
    相關因素。而被害人林凱雯所騎乘之機車刮地痕之起點在興
    大路過國光路口，往臺中路方向之分向限制線起點附近，顯
    見被害人林凱雯於被告車輛行經該路口時，係在該路口於被
    告左側行車視距所及之處。又被告於偵查中供稱：伊直行到
    路口時，突然發現伊駕駛座前的車窗有東西撞上來，伊嚇一
    下，回過神來踩煞車後下車，發現有一個人及機車倒在安全
    島旁邊，伊就報警，伊車禍之前沒有看到被害人，伊只有聽
    到聲音等語（見97年相字第1984號卷第36頁），足見被告過
    分自信擁有路權，而於通過上開路口時，確實未對車前狀況
    予以注意，以致須於碰撞發生後，才發現其所駕駛之車輛左
    前側已撞上被害人林凱雯甚明。
  (四)又汽車駕駛人對於防止危險發生之相關交通法令之規定，業
    已遵守，並盡相當之注意義務，以防止危險發生，始可信賴
    他人亦能遵守交通規則並盡同等注意義務，若因此而發生交
    通事故，方得以信賴原則為由免除過失責任（最高法院84年
    臺上字第5360號判例參照）。申言之，汽車駕駛人雖可信賴
    其他參與交通之對方亦能遵守交通規則，同時為必要之注意
    ，謹慎採取適當之行動，而對於不可知之對方違規行為並無
    預防之義務，然因對於違規行為所導致之危險，若屬已可預
    見，且在不超越社會相當性之範圍應有注意之義務者，自仍
    有以一定之行為避免結果發生之義務。因此關於他人之違規
    事實已極明顯，同時有充足之時間可採取適當之措施以避免
    發生交通事故之結果時，即不得以信賴他方定能遵守交通規
    則為由，以免除自己之責任（最高法院88年臺上字第7404號
    判決意旨參見）。本件被告行車疏未注意車前狀況，而未遵
    守道路交通安全規則第94條第3項之法令規範在先，亦未盡
    相當注意義務以防止危險發生，且被害人林凱雯係騎乘機車
    ，經過路口處，衡情速度應當不快，再依上述案發當時路口
    之客觀情形，足見被害人林凱雯之人車行蹤並無遭其他車輛
    或物體阻擋，致被告反應不及，故本案經核非屬縱已盡相當
    注意義務，仍無從預見並避免結果發生之情形，被告尚不得
    引用信賴原則，主張免除自己之過失責任。
  (五)本件被告駕駛前揭自小客車，由臺中市○○路沿興大路往臺
    中路方向行駛，行經國光路與興大路口時，本應注意車前狀
    況，並隨時採取必要之安全措施，而依當時之客觀行車環境
    ，並無不能注意或雖已盡相當注意然而仍無從預見避免之情
    形，被告竟疏未注意車前狀況，致煞車不及，與適經該處之
    被害人林凱雯人車發生碰撞，足見被告確有未注意車前狀況
    並隨時採取必要安全措施之過失甚明；縱令被害人林凱雯對
    於事故之發生與有過失，仍難解免被告之過失責任。至臺灣
    省臺中市區車輛行車事故鑑定委員會鑑定意見未見及此而遽
    為被告無肇事因素之結論，容與事實有悖，尚不得資為有利
    於被告之認定。又被害人林凱雯確因本件事故死亡，已如前
    述，是被告之過失駕駛行為，與被害人林凱雯死亡之結果間
    ，具有相當因果關係。本件事證明確，被告之犯行堪以認定
    ，應依法論科。
三、論罪科刑﹕
  (一)核被告所為，係犯刑法第276條第1項過失致人於死罪。又被
    告於本案肇事後，在有偵查犯罪職務之公務員知悉犯罪事實
    前，即向到場之處理之員警陳述其係肇事者並接受裁判，業
    據證人即員警辛○○於本院審理時具結證述在卷（見本院卷
    第44頁），核與自首之規定相符，爰依刑法第62條前段規定
    ，減輕其刑。
  (二)再按汽車駕駛人，在快車道依規定駕駛行駛，因行人或慢車
    不依規定，擅自進入快車道，而致人受傷或死亡，依法應負
    刑事責任者，減輕其刑，道路交通安全處罰條例第86條第2
    項固有明文規定。而所謂「慢車」者，係指自行車（腳踏自
    行車、電動輔助自行車、電動自行車）及三輪以上慢車（人
    力行駛車輛、獸力行駛車輛）而言，道路交通安全規則第6
    條第1款、第2款定有明文。故本件肇事地點雖為快車道，惟
    被害人騎乘之機車因非屬該條規定之「慢車」，是自不得依
    道路交通管理處罰條例第86條第2項之規定減輕其刑，併予
    敘明。
  (三)爰審酌被告駕駛自小客車未注意車前狀況，不慎撞擊被害人
    騎乘之機車，致被害人傷重不治死亡，對被害人家屬所致之
    精神痛苦甚鉅；再兼衡酌被害人就本件車禍之發生亦與有過
    失；被告前無犯罪前科，素行良好，其犯罪後雖否認過失犯
    行，惟已與被害人家屬達成和解，有協議書影本1紙在卷可
    參（見本院卷第53頁）等一切情狀，量處如主文所示之刑，
    並諭知易科罰金之折算標準。
  (四)末查被告未曾因故意犯罪而受有期徒刑以上刑之宣告，有臺
    灣高等法院被告前案紀錄表在卷可稽，其經此教訓後，應知
    警惕，當無再犯之虞，本院因認對其所宣告之刑，以暫不執
    行為適當，爰依刑法第74條第1項第1款規定，併予宣告緩刑
    2年，以勵自新。
四、適用之法律﹕
  (一)刑事訴訟法第299條第1項前段。
  (二)刑法第276條第1項、第62條前段、第41條第1項前段、第74
    條第1項第1款。
  (三)刑法施行法第1條之1第1項、第2項前段。
本案經檢察官丁○○到庭執行職務。
中    華    民    國    98    年    11    月    30    日
                      刑事第十六庭  法  官  戴嘉慧
以上正本證明與原本無異。
如不服本判決應於收受送達後10日內向本院提出上訴書狀，並應
敘述具體理由；其未敘述上訴理由者，應於上訴期間屆滿後20日
內向本院補提理由書（均須按他造當事人之人數附繕本）「切勿
逕送上級法院」。
告訴人或被害人對於判決如有不服具備理由請求檢察官上訴者，
其上訴期間之計算係以檢察官收受判決正本之日期為準。
                                    書記官  劉晴芬
中    華    民    國    98    年    11    月    30    日
【附錄本案論罪科刑法條】
《中華民國刑法第276條第1項》
因過失致人於死者，處2年以下有期徒刑、拘役或2千元以下罰金
。


司法院資訊處製作；財團法人民間司法改革基金會備份。
